臺灣高等法院刑事判決　　　　　　　　　　　　　九十一年度上易字第二七四八號
　　上　訴　人
　　即　被　告　甲○○
　　　　　　　　　　　　原住桃.
 　 選任辯護人　孫銘豫律師
　　　　　　　　邱榮英律師
　　　　　　　　張立業律師
右上訴人因業務侵占案件，不服臺灣桃園地方法院九十一年度易字第六０七號，中華
民國九十一年八月二日第一審判決（起訴案號：臺灣桃園地方法院檢察署九十一年度
偵字第一二一三號），提起上訴，本院判決如左：
    主  文
上訴駁回。
甲○○緩刑年。
    事  實
一、甲○○係國泰人壽保險股份有限公司桃園市展業處（以下簡稱：國泰人壽桃市展
    業處）之業務員，負責人壽保險業務之招攬、保費收取及理賠等業務，為從事業
    務之人。於民國（下同）八十九年六月二十七日，在桃園縣桃園市○○街六號丙
    ○○住處，向丙○○收取其夫即被保險人邱炯昌之「一二三增值年金」之保險單
    ，及由「一二三增值年金」變更為「美滿人生三一二」之保險費差額新臺幣（下
    同）十萬八千八百九十七元，翌日（即二十八日）甲○○將邱炯昌前開保險單及
    變更申請書委其同事郭芝緞向展業處主任黃復蓉提出申請，因邱炯昌之前繳交「
    一二三增值年金」保險費係以支票繳付，支票要到同年八月份始屆期，在未提示
    付款前，依國泰人壽公司規定不得變更保險契約，黃復蓉乃將前開申請書及保險
    單退還甲○○，詎甲○○竟意圖為自已不法之所有，並未將其業務上所持有之保
    險費十萬八千八百九十七元及保險單返還丙○○，而變易持有為所有侵占入己，
    雖經丙○○多方詢問，惟甲○○均以公司尚未辦好，或以保險單放在公司等拖詞
    ，虛以應付，迄九十年八月上旬，丙○○接獲其向國泰人壽公司申請補發之保險
    單，始發覺其保險契約仍為「一二三增值年金」，經向甲○○及國泰人壽桃市展
    業處人員詢問，始悉上情。
二、案經丙○○訴由臺灣桃園地方法院檢察署檢察官偵查起訴。
    理  由
一、訊據被告甲○○固坦承有於前揭時地收取告訴人丙○○交付之保險費差額十萬八
    千八百九十七元及邱炯昌國泰人壽「一二三增值年金」保險單之事實不諱，惟矢
    口否認有何業務侵占犯行，辯稱：伊向告訴人收取保險單及保險費差額後，因翌
    日（即二十八日）休假，遂將包含變更申請書、保險單及現金等物委託同事郭芝
    緞代為轉交予主任黃復蓉，因邱炯昌原「一二三增值年金」繳交之保險費係以票
    據支付，在未提示付款前，公司規定不得變更保險契約，主任黃復蓉即將上開資
    料連同現金退還給伊，伊於當日即全數返還告訴人，告訴人於八十九年七月間電
    稱保險單不見，九十年六月方央求伊代為申請補發保險單，如伊未將保險單返還
    ，告訴人豈會請伊申請補發？又邱炯昌之保險費係採季繳，自八十九年六月間起
    迄九十年八月間止，告訴人前後共繳費七、八次，而繳費通知單上均有註明保險
    之種類及保險費之金額，如告訴人自認保險種類已變更轉換成功，則豈會無異議
    而續為繳納原保險之保險費經年？又伊有正當職業且收入穩定，八十九年間復無
    任何財務問題，實無侵占告訴人之金錢必要，是告訴人之指訴，實屬無稽云云。
二、惟查：
（一）右揭事實，迭據告訴人丙○○於偵審中指訴歷歷，並有補發之保險單一紙在卷
      可稽。又被告於八十九年六月二十八日固將邱炯昌之保險契約變更申請書、保
　    險單委託郭芝緞轉交黃復蓉，然並未將其所收取之差額現金十萬八千八百九十
      七元交付黃復蓉等情，已據證人黃復蓉於偵查及原審調查時證述綦詳（見偵查
      卷第五十四頁反面、原審卷第四十二頁）。證人郭芝緞於原審調查時雖證稱：
      有收取被告交付之現金，並由其將現金繳交展業處之經辦，拿到收據後，連同
      邱炯昌變更保險之資料交付黃復蓉云云（見原審卷第四十頁、第四十一頁），
      然已為黃復蓉否認有收受轉交之現金，已如上述，黃復蓉且證稱：其公司作業
      方式是公司准予變更後，始會列印收據向保戶收費，不可能在變更以前就向保
      戶收費等語（見原審卷第四十二頁），是證人郭芝緞證述曾收受被告交付之現
      金，並幫被告繳交予經辦人員，取得收據云云，是否可信，已非無疑。況證人
      郭芝緞復證稱：「（問：被告請你繳費，情形多不多？）有多次」、「（問：
      你幫他〈即被告〉繳費，有無看到被保險人姓名？）上面沒有被保險人的名字
      。至於客戶是誰，因有保費的單據。我不曉得我當天幫他繳的客戶是誰」、「
      （問：被告交給你的現金，交什麼費用？）我不記得多少錢，交什麼費用我不
      知道」等語（見原審卷第四十一頁、第四十三頁），則證人郭芝緞幫忙被告繳
      交是否為本件之保險費，亦有疑問。再被告自承事後有取回退回之保險單及現
      金，則證人郭芝緞是否有將保險費差額轉交黃復蓉已非本案之重點，是證人郭
      芝鍛之證述尚不足為有利於被告之認定。
（二）又被告辯稱邱炯昌之變更申請案被退件後，當日即將保險單及差額保險費現金
      在告訴人住處返還告訴人，且告訴人之女兒有在場云云，惟此已為告訴人所否
      認，並指稱其曾多次向被告提起保單之事，惟被告均藉詞拖延，或稱尚未辦好
      ，或稱放在公司等詞虛應，其於八十九年九月、十月二次發生車禍，持續治療
      休養，未過問保單之事，九十年四月再向被告催促，九十年八月突接獲國泰人
      壽補發邱炯昌之原「一二三增值年金」保險單，經查詢後始知未變更等語。按
      告訴人既願將金額不菲之差額保險費十萬八千八百九十七元預先交付被告，顯
      見告訴人對於被告之信任有加，又九十年八月告訴人發覺被告未將保險契約變
      更且未將差額保險費及保險單返還後，曾多方向被告催索，並圖尋求國泰人壽
      桃市展業處之主管私下解決，請求被告返還，並未立即報警提出告訴等情，業
      據告訴人陳述在卷，並據證人黃復蓉證述屬實，復有經本院勘驗之告訴人與證
      人黃復蓉電話通聯內容之譯文在卷足稽（見本院卷第一０四頁以下），則以告
      訴人對被告之信任、案發後之寬容處理，告訴人應無故意誣攀而入被告於罪之
      理。又告訴人之女邱于娟於偵查中亦證稱不記得，且無印象被告有送交保險單
      予其母（即告訴人）等語（見偵查卷第十九頁），自難認被告確有將保險費及
      保險單交返告訴人，至為明確。
（三）再被告與告訴人於本案發生後，曾在電話中討論本件案情，經告訴人錄下彼此
      對話內容，而依卷附經本院勘驗之被告與告訴人通話紀錄內容「（告訴人：那
      你就是要等當天再說清楚，還是怎樣！）被告：就是我跟你講的這樣子，我回
      去跟我男朋友說，他還是不同意」、「（告訴人：到後來真的不清楚錢到那裡
      去了，如果你的退還給我，為什麼我沒有拿到保單和十萬多元，那是不是還卡
      在你那邊，你是怎麼處理那部分？）被告：對啊，我昨天回去有跟我男朋友電
      話聯絡，他不想理會我這件事」、「（告訴人：那看你有沒有誠意把錢還給我
      ）被告：我已經跟你講，因為我現在的能力只能還一半」等語，有本院勘驗筆
      錄一紙在卷可參（見本院卷第九十三頁以下），徜若被告已將前開保險費退還
      告訴人，何以告訴人質問被告何以不返還前開費用時，被告竟毫無隻字片語表
      明已將保險費退還告訴人之意思，反而一再表示要與其男朋友商量，或推說伊
      不符。又被告雖辯稱前開對話內容有經竄改、剪接云云，惟經本院將上開對話
      錄音帶送請法務部調查局鑑定結果，認錄音帶均無剪接中斷等情，有該局九十
      三年一月十二日調科參字第鄉00000000000號鑑定通知書一紙在卷
      可稽（見本院卷第一四一頁），是被告此部分所辯，尚不足採。
（四）又被告雖辯稱國泰人壽公司之繳費通知單均有記載所投保之保險名稱及保險費
      之金額，告訴人於八十九年六月二十七日委請伊辦理保險契約變更，如伊未為
      辦理保險契約變更，亦未將差額保險費返還，告訴人豈會不聞不問，並陸續繳
      交數期之保險費迄九十年八月間始發覺？並提出國泰人壽保險費繳納通知單等
      為證云云。惟經質之告訴人則稱：其自八十九年六月二十七日後，曾多次向被
      告催促保險單，惟均為被告藉詞拖延，又其於八十九年九月、十月先後發生車
      禍，持續治療休養，並非未向被告追索，又其保險費係採季繳，九十年一月份
      起並改為轉帳方式繳納，因變更後之保險費與原保險費差額不大，因此並未注
      意保險契約未變更，其迄九十年八月份收受國泰人壽公司所寄來之補發保險單
      後，始確定被告未為變更保險契約等語，經核與情理尚無相悖；且該保險單所
      列之保險名稱，字體甚小，又非印於明顯位置，除非特別留意，否則極有可能
      因疏忽而未加注意；再被告亦供稱變更後之保險費與變更前之費用金額相差不
      多等語（見原審卷第十三頁），因之，告訴人此項疏於注意繳費通知單保險名
      稱記載及繳交費用之差異，以致未能及早發覺保險契約並未變更，尚難據為被
      告已將保險費及保險單返還之證據。
（五）綜上所述，本件事證明確，被告所辯均屬推諉之詞，不足採信，應依法論科。
      至被告聲請訊問證人即郭芝緞之丈夫乙○○證明被告確有將保險單、變更資料
      及現金交由其妻郭芝緞；並聲請傳訊證人呂瑞芬證明八十九年六月三十日被告
      曾致電證人稱：「我中午要去退一件保費給客戶，順便到妳店裡買影印紙，請
      妳在店裡等我」等語；再請求傳喚證人郭季涵證明被告曾於前開時日當面告知
      伊：「我背包內有十多萬元現金，我吃完飯後要去退一件保費給客戶」云云，
      本院認前開情形，已經證人郭芝緞證述甚詳，並經本院對其證詞有所指駁，已
      無再傳訊其夫乙○○之必要，又證人呂瑞芬、郭季涵與告訴人並不認識，僅憑
      被告上開所言，尚不足證明被告是否確有將該保險費差額退還予告訴人，自亦
      無訊問之必要，亦附此敘明。
三、核被告係國泰人壽桃市展業處之業務員，保費收取屬其業務範圍內之事項，其將
    向告訴人收取之保險費差額十萬八千八百九十七元及保險單侵占入己，所為係犯
    刑法第三百三十六條第二項之業務侵占罪。原審因而依刑法第三百三十六條第二
    項，罰金罰鍰提高標準條例第一條前段之規定，並爰審酌被告犯罪之動機、目的
    、手段、犯罪所生之危害，及犯罪後之態度等一切情狀，量處被告有期徒刑七月
    ，經核其認事用法，並無違誤，量刑亦甚妥適，被告上訴意旨，仍執前詞否認犯
    罪，指摘原判決不當，為無理由，應駁回之。再被告前未曾受有期徒刑以上刑之
    宣告，有本院被告前案紀錄表一紙在卷可稽，此次因一時失慮，偶罹刑典，所侵
    占之金額並非鉅大，經此刑之宣告後，應知警惕而無再犯之虞，本院因認暫不執
    行其刑為當，予以宣告緩刑三年，用啟自新。
據上論斷，應依刑事訴訟法第三百六十八條，刑法第七十四條第一款，判決如主文。
本案經檢察官林炳雄到庭執行職務。
中　　　華　　　民　　　國　　九十三　　年　　　五　　　月　　二十七　　日
                              臺灣高等法院刑事第十二庭
                                  審判長法  官  劉  景  星
                                        法  官  陳  博  志
                                        法  官  謝  靜  恒
右正本證明與原本無異。
不得上訴。
                                        書記官  魏  淑  娟
中　　　華　　　民　　　國　　九十三　　年　　　五　　　月　　二十七　　日
附錄：本案論罪科刑法條全文
刑法第三百三十六條
對於公務上或因公益所持有之物，犯前條第一項之罪者，處一年以上七年以下有期徒
刑，得併科五千元以下罰金。
對於業務上所持有之物，犯前條第一項之罪者，處六月以上五年以下有期徒刑，得併
科三千元以下罰金。
前二項之未遂犯罰之。
